【裁判字號】    91,訴,3318
【裁判日期】    920319
【裁判案由】    撤銷贈與等
【裁判全文】
臺灣臺中地方法院民事判決  九十一年度訴字第三三一八號
    原      告  甲○○
    被      告  乙○○
                丙○○
右當事人間請求撤銷贈與等事件，本院判決如左：
    主    文
被告乙○○、丙○○就車牌號碼九Ｕ─０一一一號自用小客車，於民國九十一年七月
二十三日，所為贈與之債權行為及所有權移轉行為應予撤銷。
原告其餘之訴駁回。
訴訟費用由被告負擔二分之一，餘由原告負擔。
    事    實
甲、原告方面：
一、聲明：求為判決
（一）被告二人就車牌號碼九Ｕ─０一一一號自用小客車（下稱系爭自用小客車）所
      為之贈與行為及所有權移轉行為應予撤銷。
（二）被告丙○○就系爭自用小客車所為之所有權移轉登記，應予塗銷。
二、陳述：
（一）緣原告持有被告乙○○分別於民國八十九年四月十日及九十一年一月二日所簽
      發、金額共計新臺幣（下同）一百二十八萬元之本票三紙，向臺灣高雄地方法
      院聲請以九十一年度票字第一六九二五號裁定准予強制執行在案。惟被告乙○
      ○竟將其於九十一年六月間所購買之系爭自用小客車，無償贈與並移轉所有權
      予被告丙○○，被告二人間此項無償行為已損及原告對於被告乙○○之債權，
      爰依民法第二百四十四條第一項規定，求為判決如聲明所示。
（二）對被告等抗辯之陳述：
      被告二人雖抗辯稱：系爭自用小客車為被告丙○○所購買，因其數年前票據信
      用破產，乃先以被告乙○○之名義辦理貸款等語，然被告丙○○於九十年十月
      九日曾購入門牌號碼臺中市○○路○段二六號七樓之六房屋一戶，並以其本人
      名義辦理貸款三百四十五萬元，其就購買價值遠較自用小客車為高之上述不動
      產既有能力貸款，豈有於購買系爭自用小客車時竟無法辦理貸款之理？足見被
      告丙○○前述抗辯與事實顯然相悖。至被告二人所提被告乙○○之存摺及匯款
      單影本，於九十一年七月九日被告乙○○收受臺灣高雄地方法院前述本票裁定
      前，並無任何被告丙○○匯款之紀錄，是被告二人顯係於知悉法院已裁定准許
      原告聲請就被告乙○○所簽發之本票強制執行後，始虛偽以被告丙○○名義匯
      款以為矇騙。況被告二人同居一處，關係匪淺，更足說明被告二人所述不實。
三、證據：提出本票三紙、臺灣高雄地方法院九十一年度票字第一六九二五號民事裁
    定、臺灣高雄地方法院送達證書、臺灣臺中地方法院檢察署檢察官八十八年度偵
    字第二四四五六號不起訴處分書、建物登記謄本（以上均影本）各一份，並聲請
    向交通部公路總局臺中區監理所查詢系爭自用小客車之所有權人異動情形，及向
    財政部臺灣省中區國稅局臺中市分局查詢被告乙○○之財產資料。
乙、被告丙○○方面：
一、聲明：求為判決駁回原告之訴。
二、陳述：
（一）系爭自用小客車係伊自己所購買，所有權自始即屬伊所有，伊購買該車時，係
      由被告乙○○陪同至中華賓士汽車股份有限公司（下稱中華賓士公司）參觀，
      伊原本即欲以自己名義購買該車並辦理汽車貸款，然伊在數年前因票據信用破
      產，被公告為拒絕往來戶，故該公司業務員李昭東建議伊先以被告乙○○之名
      義簽訂買賣契約書並辦理貸款，伊聽從其建議，而借用被告乙○○之名義簽約
      ，將該車登記在被告乙○○名下，並由被告乙○○先行以其名義簽發支票交付
      中華賓士公司作為分期繳納貸款之用，每期貸款金額為四萬四千九百八十五元
      ，而在被告乙○○之支票屆期前，被告丙○○乃先後於九十一年六月二十六日
      以現金存入四萬五千元，另於同年七月二十五日、八月二十六日、十月二十八
      日及十一月二十六日各親自匯款四萬五千元，復於同年九月二十六日由訴外人
      張有田代伊匯款四萬五千元，至被告乙○○在第七商業銀行崇德分行所開設之
      第000000000000之六號帳戶內，供被告乙○○兌現其先前簽發交
      付中華賓士公司之支票之用。系爭自用小客車在交通部監理所之行政管理上固
      登記為被告乙○○所有，然依最高法院七十年度臺上字第四七七一號判例意旨
      ，該車之所有權誰屬，仍應依據民法第七百六十一條之規定加以認定。如前所
      述，該車既係被告丙○○所欲購買，且中華賓士公司之業務員李昭東對此亦知
      之甚稔，則該車仍應認係被告丙○○所有，尚難僅因其於監理機關之登記資料
      上係登記為被告乙○○名下，即認係被告乙○○所有。又被告乙○○可能是在
      收到原告向臺灣高雄地方法院聲請之本票裁定後，為免原告聲請查封該車而損
      及被告丙○○之既有財產，方建議將該車移轉登記在被告丙○○名下，此舉純
      粹係保護被告丙○○財產之措施，難謂另有移轉所有權之物權行為及贈與行為
      。
（二）再者，被告乙○○本即擁有另一部日產牌之ＣＥＦＩＲＯ汽車，且係新車，根
      本無須再購置另一部汽車，且被告乙○○倘有意脫產以逃避原告聲請強制執行
      ，大可將該部ＣＥＦＩＲＯ汽車過戶至被告丙○○名下或他人名下，惟被告乙
      ○○並無如此作為，由此益證被告乙○○將系爭自用小客車移轉登記予被告丙
      ○○，並非出於脫產之意思，是以，原告提起本件訴訟，請求撤銷被告等就上
      開車輛所為之「贈與行為與移轉所有權之行為」，自無理由。
（三）縱本院認該車既以被告乙○○之名義與中華賓士公司訂立買賣契約，復由被告
      乙○○之名義辦理貸款，該車之所有權應認定由被告乙○○取得，然此亦係被
      告二人間成立借名信託契約，被告乙○○嗣後至交通部監理所辦理將該車過戶
      登記至被告丙○○名下之行為，係屬信託契約終止後之債務履行行為，並非贈
      與契約，不致影響被告乙○○之總財產，原告仍不得訴請撤銷。蓋該車之所以
      以被告乙○○之名義簽訂買賣契約並辦理貸款，係因被告丙○○之票信不佳，
      曾拒絕往來，而該車之貸款實際上係由被告丙○○出資繳納等情，均已詳述如
      前，則被告丙○○利用被告乙○○名義購買該車，二人間應係成立借名信託契
      約，該車固暫時登記在被告乙○○名下形成其積極財產，然被告乙○○同時亦
      負有返還該車所有權予被告丙○○之義務。當其二人終止該借名信託契約關係
      ，被告乙○○將該車返還予被告丙○○時，被告乙○○之積極財產固有減少，
      但其消極財產亦同時減少，其作為債務擔保之總財產並未減少，參照最高法院
      五十五年度臺上字第二八三九號判例及五十年度臺上字第八四一號判決意旨，
      此項行為並不生損害於原告對於被告乙○○之債權，故原告不得訴請撤銷被告
      二人間就系爭自用小客車所為之過戶登記行為。
（四）再者，原告並未提出任何證據，證明被告乙○○有因辦理系爭自用小客車之過
      戶登記行為而陷於無資力，或資力不足以清償債務，致侵害原告債權之情形，
      依據最高法院四十二年度臺上字第三二三號、四十八年度臺上字第三三八號及
      五十一年度臺上字第三０二號判例意旨，原告自不得訴請撤銷被告二人就該車
      所為之所有權移轉登記行為。況且，系爭自用小客車係由被告丙○○依據動產
      擔保交易法之規定，設定動產抵押權予中華賓士公司，並辦理貸款而買得，依
      據動產擔保交易法之規定，動產抵押人具有優先受償權，可就抵押物拍賣所得
      優先受償，而汽車折舊率極高，乃眾所週知之事，倘透過法院拍賣程序，價格
      可能更低，則原告之債權得否透過法院查封拍賣該車而獲得全部或一部之滿足
      ，實非無疑。而民法第二百四十四條之撤銷訴權，需債權人證明債務人之行為
      ，足以致其債權不能受償，亦即原告必須舉證證明其拍賣該車後之價款，於清
      償具有抵押權擔保之借款後仍有餘額，始足認係債權受損，然原告既未就此點
      舉證以實其說，其提起本件訴訟，自屬無據。
三、證據：提出被告乙○○在第七商業銀行崇德分行所開設之第000000000
    000之六號帳戶之存摺一份及匯款單五紙（以上均影本），並聲請訊問證人李
    昭東。
丙、被告乙○○方面：
一、聲明：求為判決駁回原告之訴。
二、陳述：系爭自用小客車係被告丙○○出資購買，因購車當時被告丙○○之票據信
    用破產，中華賓士公司之業務員遂建議將該車先登記在伊名下，是伊嗣後將該車
    過戶登記予被告丙○○之行為，並非意圖脫產或逃避強制執行。
    理    由
一、原告主張其持有被告乙○○分別於八十九年四月一日及九十一年一月二日所簽發
    、面額共計一百二十八萬元之本票三紙，向臺灣高雄地方法院聲請裁定准予強制
    執行獲准，被告乙○○於九十一年七月二十三日將原登記於其名下之系爭自用小
    客車，過戶登記予被告丙○○之事實，已據其提出本票三紙、臺灣高雄地方法院
    九十一年度票字第一六九二五號民事裁定各一份，並經本院向交通部公路總局臺
    中區監理所查詢該車之所有權人異動情形屬實，且為被告二人所無爭執，堪信為
    真實。
二、至原告另主張被告乙○○於九十一年六月間將該車無償贈與並移轉所有權予被告
    丙○○，此一行為已害及原告對被告乙○○之債權一節，則為被告二人所否認，
    並以：該車原係被告丙○○所購買，然因被告丙○○於數年前所使用票據遭拒絕
    往來，無法獲得銀行許可貸款，遂情商被告乙○○協助，由被告乙○○具名辦理
    該車過戶及貸款事宜。嗣因原告就被告乙○○簽發之本票聲請法院裁定強制執行
    獲准，被告丙○○為免該車被原告誤認係被告乙○○所有而聲請強制執行，始要
    求被告乙○○將該車過戶登記予被告丙○○，是前開過戶登記之舉僅係使該車回
    歸於真正所有權人即被告丙○○名下，既非屬贈與行為，亦無損於原告對被告乙
    ○○之債權等語，資為抗辯，則本件應予審究者，即系爭自用小客車究為被告二
    者中何人所有？若係被告乙○○所有，則其將該車無償過戶登記予被告丙○○，
    是否將對原告債權之獲得滿足造成損害？經查：
（一）系爭自用小客車原車主為被告乙○○，於九十一年七月二十三日由被告乙○○
      過戶登記予被告丙○○等情，有交通部公路總局臺中區監理所豐原監理站中華
      民國九十一年十月二十八日九一中監豐字第九一二０五四一號函檢附之汽車車
      籍查詢及汽（機）車過戶登記書各一份存卷供參。另被告二人係共同至中華賓
      士公司參觀購買系爭自用小客車，由被告乙○○出名簽訂買賣契約並辦理貸款
      一節，為被告丙○○於答辯狀內所自承（見其所具民事答辯暨調查證據聲請狀
      第四頁第三至七行）。被告二人雖以該車實係被告丙○○所購買，亦由其繳納
      汽車貸款，並提出被告乙○○於第七商業銀行所開設支票存款帳戶之支票存款
      往來簿一份及匯款單五紙為證。另被告二人聲請訊問之證人，即與被告等接洽
      購買系爭小客車事宜之中華賓士公司業務員李昭東，於本院言詞辯論期日則到
      庭結證稱：被告丙○○於九十一年五月二十七日決定要購買系爭自用小客車，
      因其係以分期付款方式購車，中華賓士公司透過中華徵信所查詢結果，得知被
      告丙○○曾有支票跳票的紀錄，遂要求車主要登記為他人，惟實際上應係被告
      丙○○在繳款。該車之貸款自九十一年六月三十日起，以每月為一期，共分六
      十期，每期應付四萬餘元，被告丙○○是用被告乙○○之支票付款，現已繳納
      九期期款等語。惟倘該車確係被告丙○○所出資購買，僅因其票信不佳始商請
      被告乙○○簽發支票，被告丙○○應自九十一年六月起即提供資金供被告乙○
      ○兌現支付頭期車款之支票，然依上述支票存款往來簿所示，被告丙○○最早
      一筆匯款至被告乙○○前揭支票存款帳戶之時間，係在九十一年七月二十五日
      ，另四紙電匯通知單則顯示被告丙○○曾於九十一年八、十、十一及十二月均
      曾匯四萬五千元至被告乙○○前揭支票存款帳戶，是自該等書證均未得見被告
      丙○○有為被告乙○○支付第一期車款之舉。又被告丙○○匯款至被告乙○○
      銀行帳戶之時間，恰均在被告乙○○收受上述本票裁定之後，是否係被告乙○
      ○為免原告就該車聲請強制執行，而製造該車車款實係由被告丙○○出資繳納
      之假象，甚值存疑。至證人李昭東前開證言，除證明系爭小客車由中華賓士公
      司出售後確先登記予被告乙○○，貸款亦由被告乙○○簽發支票支付外，其對
      於實際提供資金兌現該等票據者是否確為被告丙○○，並未為絕對肯定之證述
      ，衡情中華賓士公司既已收受被告乙○○簽發之支票，只要該等支票按期兌現
      ，該公司對於提供票據資金者為何人應無深究之必要及可能，故尚無從因該證
      人證稱車款應係由被告丙○○支付，即認被告丙○○為系爭自用小客車之實際
      所有權人。
（二）次查，被告丙○○於九十年十月二十三日，以其所有之臺中市○區○○○段一
      四三０九建號、門牌號碼臺中市○○路○段二六號七樓之六房屋，為合作金庫
      銀行股份有限公司設定最高限額三百五十四萬元之抵押權，此有原告提出之建
      物登記謄本一份在卷足憑，且為被告丙○○所不爭執，是被告丙○○於系爭自
      用小客車過戶登記予被告乙○○前數月，即曾經金融機構同意由其以不動產設
      定最高限額抵押權之方式貸款，系爭自用小客車之價值遠低於被告丙○○所設
      定前揭抵押權之權利價值，被告丙○○無法貸款購車之可能性甚低，則其所辯
      ：因十多年前經商失敗，票據信用破產，無法向金融機構申辦購車貸款，始委
      由被告乙○○出名辦理系爭自用小客車之過戶並繳款事宜一節，是否屬實，更
      值存疑。
（三）被告丙○○雖另抗辯其係因與被告乙○○間成立信託契約，將系爭自用小客車
      在名義上移轉登記予被告乙○○，被告乙○○其後將該車過戶登記在其名下，
      僅係被告乙○○履行信託關係消滅後返還信託財產之義務等語。然按稱信託者
      ，謂受託人將財產權移轉或為其他處分，使受託人依信託本旨，為受益人之利
      益或為特定之目的，管理或處分信託財產之關係，信託法第一條定有明文。被
      告丙○○於答辯狀所稱，中華賓士公司係將系爭自用小客車交付予其收受（見
      其所具民事答辯暨調查證據聲請狀第五頁倒數第二行）等語，為原告所無爭執
      ，由此可知，該車僅在名義上登記為被告乙○○之名，至該車之使用、管理、
      處分，全由被告丙○○為之，此種消極信託，既與前述條文之定義不符，復因
      易助長脫法行為之形成，自無從肯認其合法性，況且系爭自用小客車除先登記
      在被告乙○○名下外，尚由被告乙○○簽發支票給付購車分期款，已如前述，
      是被告乙○○所為，與一般信託關係中之受託人僅就信託財產為管理及處分者
      截然有別。再者，系爭自用小客車在登記於被告乙○○名下之後未逾二月，即
      再由被告乙○○過戶登記予被告丙○○，此更與信託契約長期性、持續性之特
      徵迥異。復參以此項過戶登記之時點，距被告乙○○收受前述本票裁定之日（
      九十一年七月九日，見卷附臺灣高雄地方法院送達證書）不過兩星期，當可研
      判被告二人此舉絕非如被告丙○○所抗辯，係受託人於信託關係終止後之返還
      信託財產，其真正目的應係避免系爭自用小客車因登記於被告乙○○名下，致
      遭原告聲請強制執行。綜據上述，被告乙○○既以自己名義購買系爭自用小客
      車，復簽發支票以支付購車款項，是其方為該車之所有權人，應無疑義。至系
      爭自用小客車固於中華賓士公司出車時即逕交付被告丙○○，惟被告丙○○於
      九十一年七月二十三日前之占有該車，應僅係受該車所有權人被告乙○○之同
      意而為，被告二人就該車達成贈與債權契約意思表示之合致，及民法第七百六
      十一條但書之物權讓與合意，應係在九十一年七月二十三日，由被告乙○○將
      該車過戶登記予被告丙○○之時。
（四）再查，被告乙○○自承其擁有一輛日產裕隆ＣＥＦＩＲＯ自用小客車，另依卷
      附財政部臺灣省中區國稅局臺中市分局中華民國九十二年一月七日中區國稅中
      市四字第０九二０００一五四一號函檢送之被告乙○○財產歸戶資料所顯示，
      被告乙○○名下除該輛ＣＥＦＩＲＯ自用小客車外尚有另筆投資，然就卷附最
      新車價行情表觀之，與被告乙○○所有之車輛排氣量相同之ＣＥＦＩＦＯ自用
      小客車中，價值最高者僅八十五萬九千元，該數額縱再加計被告乙○○之投資
      款，亦未逾被告乙○○對原告所負之債務總數額，遑論被告乙○○所有之ＣＥ
      ＦＩＲＯ汽車係於九十年出廠，其實際價值將因扣除折舊數額後而更低，是以
      被告乙○○將系爭自用小客車贈與並移轉所有權予被告丙○○後，其剩餘財產
      ，已不足以清償積欠原告之一百二十八萬元債務，被告二人就系爭自用小客車
      ，所為贈與之無償行為，有害及原告債權之求償，自無疑義，則原告主張其債
      權因被告二人所為而受有損害，依法行使撤銷權，即屬有據。
四、按債務人所為之無償行為有害及債權者，債權人得聲請法院撤銷之，民法第二百
    四十四條第一項定有明文。本件被告乙○○對原告負有債務，其將系爭自用小客
    車贈與被告丙○○後，剩餘之財產並不足以清償債權人之債務，則被告乙○○任
    意無償處分該車致減少其積極財產之行為，自有害及原告之債權，原告主張被告
    二人前述贈與之債權行為及合意移轉該車所有權之物權行為，為詐害行為，自屬
    可採。從而，原告本於民法第二百四十四條第一項之規定，起訴請求撤銷前揭債
    權及物權行為，於法有據，應予准許。又原告於起訴狀內雖另主張：縱認被告二
    人間移轉系爭自用小客車所有權之行為係屬有償行為，其亦得依民法第二百四十
    四條第二項之規定訴請撤銷該行為等語，核其真意，應係請求本院倘認其依同條
    第一項規定，訴請撤銷詐害行為為無理由時，再就其此部分主張加以審究，然本
    院既認其依民法第二百四十四條第一項規定，訴請撤銷被告二人間就系爭自用小
    客車之贈與及所有權移轉行為為有理由，其此項預備之攻擊方法，本院自無庸再
    加以斟酌，附此敘明。
五、末按道路交通安全規則第八條及第十五條所規定，汽車牌照應由汽車所有人向公
    路監理機關申請登記，經檢驗合格後發給之，過戶時亦同，不過係交通主管機關
    基於行政權之作用，管理汽車動態過程之措施，故依該規則第二十三條規定，應
    申請登記之事項涉及新領牌照、過戶、變更汽車顏色、型式、輪胎雙數及尺寸等
    ，暨停駛、復駛、報廢、繳銷牌照及註銷牌照等各項，其內容及登記之效力，與
    汽車物權之得喪變更，尚屬有間，此有最高法院七十年度臺上字第四七七一號判
    例意旨可資參照。是以道路交通安全規則所規定之汽車各項登記，不若土地登記
    規則所規定之土地登記，具有表彰不動產物權之取得、設定、喪失、變更之功能
    ，道路交通安全規則中復無如土地登記規則第一百三十一條所定，於登記之權利
    因權利之拋棄、混同、存續期間屆滿、債務清償、撤銷權之行使或法院之確定判
    決等致權利消滅時，應申請塗銷登記之規定，則原告另請求塗銷被告丙○○就系
    爭自用小客車所為之所有權移轉登記，自屬於法無據，應予駁回。
六、據上論結，原告之訴為一部有理由、一部無理由，依民事訴訟法第七十九條但書
    、第八十五條第一項前段，判決如主文。
中      華      民      國    九十二    年      三      月    十九      日
                                臺灣臺中地方法院民事第一庭
~B法      官  鍾啟煒
右為正本係照原本作成
如對本判決上訴，須於判決送達後廿日內向本院提出上訴狀
中      華      民      國    九十二    年      三      月  二十一      日
~B法院書記官


司法院資訊處製作；財團法人民間司法改革基金會備份。
